【裁判字號】    95,建上,15
【裁判日期】    970730
【裁判案由】    給付工程款
【裁判全文】
臺灣高等法院高雄分院民事判決          95年度建上字第15號
上  訴  人  高雄市政府工務局下水道工程處
法定代理人  丙○○
訴訟代理人  黃勇雄律師
複 代理 人  沈志純律師
上  訴  人  開源營造股份有限公司
法定代理人  甲○○
訴訟代理人  林敬信律師
上列當事人間請求給付工程款事件，上訴人對於民國95年6 月30
日臺灣高雄地方法院93年度建字第29號第一審判決，各自提起上
訴，本院於97年9 月16日言詞辯論終結，判決如下：
    主  文
兩造上訴均駁回。
第二審訴訟費用由上訴人各自負擔。
    事實及理由
一、上訴人高雄市政府工務局下水道工程處（下稱水工處）之法
    定代理人於97年6 月20日已變更為丙○○，有高雄市政府函
    可稽，丙○○聲明承受訴訟，核無不合，應予准許。
二、上訴人開源營造公司（下稱開源公司）起訴主張：兩造於民
    國90年7 月2 日簽立高雄市政府工務局下水道工程處工程契
    約（下稱系爭契約），約定由上訴人下水工處發包之高雄市
    ○○路污水次幹管管線工程（下稱系爭工程），開源公司於
    92年8 月7 日完工，經水工處於92年12月5 日驗收合格。其
    中BF10推進管段328.6 米（下稱BF10管段）施作結果高程
    偏差部分，依系爭契約之投標須知補充說明（下稱投標說明
    ）第3 條第1 項第2 款第2 目約定及政府採購法第72條第2
    項規定，扣減施工費50﹪後，水工處應給付新台幣（下同）
    675 萬2585.41 元；BF10管段之雜項工程費19萬7257.32
    元、自主性品管費6 萬9498.42 元、勞工安全衛生費3 萬47
    49.17 元、包商管理費27萬8303.58 元、包商利潤費27萬82
    86.44 元，合計85萬8094.93 元（下稱BF10其他費用），亦
    因上開施作結果高程偏差而得向水工處請求給付；系爭工
    程由開源公司投保營造綜合保險，依系爭契約另附「營造綜
    合保險補充說明」（下稱保險說明）之約定，保險費應由水
    工處負擔。茲系爭工程因變更設計而增加發包工程金額1640
    萬6985元，保險期間延至92年7 月31日，保險公司以所延長
    之保險期間核算保險費為13萬7662元，以所增加之工程金額
    核算保險費為8 萬9609元，合計22萬7271元，應由水工處負
    擔，惟水工處僅以保險期間計算保險費而僅給付13萬7662元
    ，尚欠8 萬9609元未付；兩造原約定系爭工程之Ｋ幹線截
    污工程於90年11月30日完工，因水工處變更截流管徑為800m
    m ，約定工期延至90年12月31日，惟水工處遲至91年3 月5
    日始完成變更設計圖說，致開源公司於91年3 月8 日完工，
    詎水工處竟按每日5000元，逾期扣款共38萬8888元，顯然過
    高；開源公司於92年7 月2 日本可申報完工，惟因水工處
    以未辦竣第3 次變更設計，要求於92年7 月3 日申報停工，
    待水工處於92年8 月6 日通知完成變更設計，開源公司始於
    當日申報復工，翌日即申報竣工，水工處以伊逾期1 天，扣
    款14萬4878元，並無依據；水工處將Ｋ幹線敦煌路以北改
    走河堤路，變更截流管徑，BJOIN114管線改由開源公司承作
    ，路線384 米長，致開源公司少得利潤38萬1519.33 元，又
    因新管徑及新路線以原契約價比市場價（每米長）低3000元
    ，致開源公司因變更設計施作結果受有虧損122 萬9027.96
    元，共受有161 萬547 .29 元之損害，依民法第227 條之2
    規定，得請求水工處給付。以上合計1022萬9617元，應由水
    工處給付等情，爰求為判決：(一)水工處應給付開源公司1022
    萬9617元及自起訴狀繕本送達翌日起至清償日止，按年息5%
    計算之利息。(二)願供擔保請准宣告假執行（按：開源公司就
    前述之請求，於原審併主張有政府採購法第72條第2 項規
    定之適用，見一審卷(二)63頁，水工處抗辯此部分開源公司於
    本院始為主張，尚有誤會）。
三、上訴人水工處則以：
  (一)開源公司請求BF10管段施作結果高程偏差之工程費675 萬
    2585.41 元部分：開源公司施作之BF10管段出口高程較設計
    高出1.77公尺，違反施工規範補充說明（下稱施工說明）之
    規定，不符合系爭契約品質，開源公司未拆除重新施作，與
    投標說明第3 條第1 項第2 款第2 目約定不合，故伊未核可
    以扣減50 %工程款之方式辦理驗收。開源公司同意由伊以不
    予計價方式處理，伊始同意就此部分不予計價而接收。又開
    源公司施作之BF10管段妨礙上游次幹管及本工程範圍外相關
    污水系統原設計規劃之高程，致該高程無法銜接，造成地區
    ○○道系統完全無法使用而未能達契約預定效用，亦不符合
    政府採購法第72條第2 項得於必要時減價收受之規定。
  (二)開源公司既不得請求請求BF10管段之工程費675 萬2585.41
    元，自不得請求BF10管段其他費用。
  (三)開源公司請求水工處再給付因增加工程金額之保險費8 萬96
    09元部分：依系爭契約所附底價預估詳細表中發包工程費第
    11項所定之保險費，係以一式計價，總計71萬0880元，該保
    險費係依發包工程費（即工程金額）及工程之工期合併計算
    ，即此保險費已含有工程費及工程期間之保險費在內。若開
    源公司欲將「追加工程費」及「追加保險期間」分開計算保
    險費，理應將系爭契約所定保險金額71萬0880元細分出「發
    包工程費」與「追加保險期間」兩項之金額，再按比例分別
    計算其保險費。且發包工程費不包含包商管理費及包商利潤
    。故本件變更設計增加之工程費為727 萬4744元，工期延展
    122 天，依原約定之保險費比例計算，保險費應為9 萬0333
    元，水工處已給付13萬7662元。
  (四)系爭工程之Ｋ幹線截污工程，開源公司逾期完工，經水工處
    罰違約金38萬8888元部分：Ｋ幹線截汙工程，依工程契約投
    標須知補充說明2.5 節規定，應於90年11月30日前完成可供
    通水操作，雖同年10月8 日兩造會勘時同意Ｋ幹線截污工程
    延至90年12月31日完成，其中除橡皮霸工程因與截流管徑變
    更設計有關係而展延至90年12月31日完成外，機電及土建部
    分並無變更設計，且可分別施作，仍應依約於90年11月30日
    完工。惟開源公司未依約積極施作，其中機電及土建工程遲
    至90年12月31日始完工，逾期21天，依約應罰款1 萬3888元
    。橡皮壩工程遲至91年4 月28日始完工，逾期78天，依約應
    罰款37萬5000元，合計逾期罰款共38萬8888元，從而水工處
    對之罰違約金38萬8888元，由工程款中扣抵，並無不當。
  (五)系爭工程開源公司逾期1 日完工，經水工處罰違約金14萬48
    78元部分：開源公司申報竣工日係92年8 月7 日，申報開工
    日係90年7 月9 日，施工期間計442 日，較系爭契約所定工
    期（含水工處同意展延101 日）441 日多出1 日。顯見開源
    公司施作系爭工程確有逾期1 日完工。水工處依約自開源公
    司之工程款扣取其逾期1 日之罰款14萬4878元，並無不當。
  (六)開源公司主張因K 幹線截流推進管線變更設計，請求水工處
    給付161 萬547.29元部分：水工處依約對Ｋ幹線截流推進管
    線變更設計，且就該變更數量依兩造系爭工程契約第8 條第
    1 項第1 款之約定計價，開源公司亦已收受，水工處自無違
    反系爭契約之約定。開源公司主張依系爭契約第8 條第1 項
    第2 款及情事變更原則，請求水工處給付161 萬547.29元，
    顯屬無據等語，資為抗辯。
四、原審判決水工處應給付開源公司50萬3362元，及自93年8 月
    17日起至清償日止，按週年利率5%計算之利息，駁回開源公
    司其餘之訴，並為附條件准、免假執行之宣告。兩造均提起
    上訴，開源公司於本院聲明：(一)原判決關於開源公司敗訴部
    分廢棄。(二)水工處應再給付開源公司972 萬6255元及自93年
    8 月17日起至清償日止，按年息5%計算之利息。(三)願供擔保
    請准宣告假執行。(四)水工處之上訴駁回。水工處於本院聲明
    ：(一)原判決關於水工處敗訴部分廢棄。(二)上開廢棄部分，開
    源公司在第一審之訴及假執行之聲請均駁回。(三)如受不利判
    決，願供擔保請准免為假執行。(四)開源公司之上訴駁回。
五、兩造不爭執事項：
  (一)兩造於90年7 月2 日簽立系爭契約，約定由開源公司承攬系
    爭工程。美商傑明工程顧問股份有限公司（下稱傑明公司）
    則負責設計監造系爭工程。開源營造公司於90年7 月9 日開
    工，於92年8 月7 日完工；水工處於92年12月5 日驗收合格
    ，並已辦理結算。
  (二)系爭工程經辦理結算總金額為1 億4487萬7320元，水工處已
    依約給付開源公司該結算總金額之款項，開源公司於系爭工
    程發包工程竣工計價單亦有蓋章。其中982 萬6346元係於竣
    工結算時給付之金額（尾款）。
  (三)BF10管段工程費675萬2585.41元部分：
    1.BF10管段原設計高程為EL-2.27 ，開源公司施作結果高程
      為EL-0.501，較設計高程高出1.77公尺，違反施工說明1.
      13工程驗收之關於管線高程部分不得大於3 公分之約定。
    2.開源公司未重新施作BF10管段。
    3.兩造就投標說明第3 條第1 項第2 款第2 目記載之核可方
      式，並無特別約定。
    4.開源公司就本項請求如有理由，兩造關於675 萬2585.41
      元之計算方式及計算之金額不爭執。
  (四)BF10管段其他費用合計85萬8094.93元部分：
    前項關於BF10管段施作結果高程偏差，扣減工程款後之請求
    ，若有理由，則水工處應給付BF10管段其他費用85萬8094.
    93元予開源公司；若無理由，水工處毋庸給付。
  (五)保險費8萬9609元部分：
    1.系爭工程因變更設計，延長工期122天。
    2.系爭契約原核算之工程保險費為71萬0880元。
    3.系爭工程由開源公司向投保營造綜合保險，依系爭契約另
      附「營造綜合保險補充說明」（下稱保險說明）之約定，
      保險費應由水工處負擔。
    4.水工處因系爭工程變更設計而增加保險費部分，開源公司
      已由水工處給付13萬7662元。
  (六)Ｋ幹線截污工程逾期罰款38萬8888元部分：
    1.依系爭工程契約之投標須知補充說明二、施工條件5.之約
      定：「Ｋ幹線截污工程（含橡皮壩、控制室及截流管等土
      建、機電等工程），應於90年11月30日前限時完成可供通
      水操作，若有逾期，則每日罰款新台幣五千元，最高罰款
      金額為該工程結算總價十分之一，後續應辦理事項皆完成
      後，得辦理部分完工驗收。」（原審卷121 頁）
    2.兩造會同傑明公司於90年10月8 日會勘時，Ｋ幹線工程經
      傑明公司重新檢討評估其截流水量有提昇需要，管徑由60
      0mm 全部調整為800mm ，傑明公司請開源公司盡速調配80
      0mm 機具及管材，並建議K 幹線截污工程期限延至90年12
      月31日完成，開源公司表明願意配合，工期乃延展至90年
      12月31日。
    3.Ｋ幹線截流管管徑由600mm 全部變更為800mm ，上訴人於
      91年3 月5 日始完成變更設計圖說及預算書。
    4.水工處以開源公司關於Ｋ幹線截污工程逾期應付違約金為
      由，而從水工處應付之工程款中扣款38萬8888元。
    5.開源公司於90年12月31日完成機電工程及土建工程。
  (七)逾期1日罰款14萬48780元部分：
    1.水工處計算開源公司施工工期442 日，已經扣除自92年7
      月3 日至92年8 月5 日止申報停工期間日數。
    2.申報竣工當日應計算日期。
  (八)Ｋ幹線截流推進管線變更設計，開源公司請求161 萬547.29
    元部分：
    1.Ｋ幹線敦煌路以北改走河堤路管徑由600mm 改為800mm ，
      敦煌路以南維持原路線，管徑提高調整為800mm 。BJOIN1
      14管線改由開源公司承作，路線384 米長。
    2.水工處已依系爭契約第8 條第1 項第1 款約定，就變更工
      程，依各項單價、數量計算之金額，給付開源公司。
六、兩造爭執事項：
  (一)開源公司就BF10管段施作結果高程偏差，依投標須知補充說
    明第3 條第1 項第2 款第2 目約定、政府採購法第72條第2
    項規定，請求工程款675 萬2585.41 元及BF10管段其他費用
    85萬8094.93 元，有無理由？
  (二)開源公司就變更設計部分請求保險費8 萬9609元，有無理由
    ？
  (三)水工處以Ｋ幹線截污工程逾期，應罰違約金38萬8888元而扣
    減工程款，有無理由？
  (四)水工處以系爭工程逾期1 日而扣減工程款14萬4878元，有無
    理由？
  (五)開源公司以K 幹線截流管徑線變更設計，依民法第227 條之
    2 規定，請求161 萬547.29元，有無理由？
七、關於開源公司就BF10管段施作結果高程偏差，請求工程款67
    5 萬2585.41 元及BF10管段其他費用85萬8094.93 元部分：
  (一)開源公司主張依投標須知補充說明第3 條第1 項第2 款第2
    目約定，應由水工處扣減施工價50% ，給付伊工程款675 萬
    2585. 41元等語，為水工處所否認。惟查投標須知補充說明
    第3 條第1 項第2 款第2 目規定：「(2)本工程各段管線需經
    下列規定檢驗合格後，始准辦理估驗計價：．．．確認人
    孔處之管底高程及管線水平蛇行檢測資料，需符合『施工規
    範補充說明』內第一章『總則』第1.13.1節第4 條之規定。
    否則乙方（指開源公司）應委託土木、水利或環工技師提出
    水理計算書，經檢討如不符合水理功能時，應修改至符合要
    求為止；如能維持重力流狀況，可符合水理功能，並經本處
    （指水工處）核可後，以扣減該段『施工費』（不含管材等
    ，詳見合約單價分析表）50% 金額之方式辦理驗收，乙方不
    得異議。」又施工說明第一章第1.13.1節第4 條就系爭工程
    管線高程差驗收標準，規定管線高程部分，不得大於3 公分
    。本件BF10管段，開源公司施作結果，較設計高程高出1.77
    公尺，不符合上開施工說明第一章總則第1.13.1節第4 條關
    於管線高程差驗收標準之規定，為兩造所不爭，堪信為真。
  (二)開源公司以BF10管段發生高程偏差後，經伊委託高雄市水利
    技師公會提出水理分析報告，認符合水理功能，惟經下水處
    否認。查兩造就開源公司所施作之BF10管段高程偏差一事，
    曾開會協調由開源公司擴孔重新推進，惟開源公司以試挖結
    果已無遷改空間，BF10管段若重新推進，BF11管段為能銜接
    ，亦須重新施作，若勉強擴孔推進，將造成鄰近學校及居民
    交通不便外，尚有許多未知變數，經評估風險極大，除減損
    社會成本外，亦有延誤通水期程之虞，故未重新施作，但委
    託高雄市水利技師公會評估開源公司已施作完成而不符品質
    部分有何其他改善方式，經該公會提出系爭水理分析服務報
    告書，開源公司因而建請水工處邀集各相關單位研議替代方
    案等情，業經兩造陳述明確（一審卷(一)198 、199 頁），並
    有協調會紀錄及開源公司91年4 月30日函可稽（一審卷(一)10
    6 至109 頁）。嗣水工處同意依該水理分析報告而變更設計
    ，調整BF10管段上游次幹管及本工程範圍外相關污水系統水
    理，及調整BF01-BF09 高程，以配合開源公司施作不符合約
    定品質之BF10管段之高程，調整後已符合水理功能，但調整
    前並未符合水理功能等情，業經開源公司於本院自認屬實（
    本院卷(二)3 、5 頁）。又該項調整，係水工處自行發包，非
    開源公司施作，亦經水工處提出系爭工程第三次變更設計預
    算書可稽（本院卷(二)22、23頁）。參以證人即傑明公司工地
    主任何進長證述：當時因BF10管段施工有偏差，為符合水理
    功能，有將上游尚未施工的管段，配合變更設計，．．上游
    管段如不提高，將會導致逆流情形（一審卷(一)270 頁）。準
    此，開源公司所施作之BF10管段不符合水理功能，開源公司
    又無法重新施作，水工處乃另行發包調整該BF10管段上游次
    幹管及本工程範圍外相關污水系統高程，以配合開源公司所
    施作錯誤之BF10管段高程，始符合水理功能，此既非開源公
    司修改至符合水理功能，自與前揭投標說明第3 條第1 項第
    2 款第2 目所定「如不符合水理功能時，應修改至符合要求
    為止；如能維持重力流狀況，可符合水理功能」之要件不符
    。
  (三)開源公司雖主張水工處已收受BF10管段使用迄今，該管段業
    經水工處核可驗收，雖據提出水工處91年8 月9 日高市工水
    四字第0910012420號函，並引用水工處於97年3 月14日高市
    工水五字第0970004278號函送本院之系爭工程驗收紀錄為證
    ，惟水工處抗辯開源公司所施作之BF10管段不符合契約所定
    之品質，伊根本無從驗收，伊因開源公司之同意及系爭工程
    之設計監造單位傑明公司之建議，始同意以不計價方式收受
    該管段等語。經查：水工處上開91年8 月9 日函係說明：水
    工處同意開源公司所述「調整BF10管段上游次幹管及本工程
    範圍外相關污水系統水理」，BF10管段不予計價及需符合相
    關規定下辦理驗收等情（一審卷(一)21頁），並非說明水工處
    依投標說明第3 條第1 項第2 款第2 目規定，核可BF10管段
    ，以扣減該段施工費50% 金額之方式辦理驗收；另水工處97
    年3 月14日函送本院之系爭工程驗收紀錄內容，僅92年12月
    5 日驗收經過記載：「人孔編號BF10：驗收缺失：人孔導槽
    不平整，滲漏水。複驗：已改善完畢，與竣工圖尚符。」，
    及附件2-14、2-15即於大昌二路與義華路口拍攝BF-10 之照
    片（本院卷(二)178 、193 、194 頁），是此部分驗收紀錄及
    現場照片係指驗收BF10之人孔，而非驗收BF10管段施作高程
    偏差之大昌路（覺民路至義華路間，見一審卷(一)102 頁所附
    開源公司出具之推進管段施工應變計畫書），尚難執上開函
    件及驗收紀錄之記載，資以證明BF10管段業經水工處核可驗
    收。又水工處因開源公司施作BF10管段高程偏差，於91年8
    月15日召開水系統水理調整變更設計會勘，經傑明公司依系
    爭水理分析服務報告，建議：「調整BF10管段上游次幹管及
    本工程範圍外相關污水系統水理，調整BF01-BF09 高程，及
    BF10管段不予計價及需符合相關檢試驗規定下辦理驗收」，
    開源公司當場表示「美商傑明工程顧問（股）台灣分公司所
    述各點本公司願意配合。」，有91年8 月15日會勘紀錄可按
    （一審卷115 至117 頁）。參以證人何進長證述：91年8 月
    15日會勘紀錄當時，開源公司是由蘇茂貴、蔡宗武、李金山
    在場，李金山是工地主任，蔡宗武是開源公司的顧問，蘇茂
    貴是經理，當時他們三人有同意該會勘紀錄的結論等情（一
    審卷(一)269 頁）觀之，足徵水工處主張其因設計監造單位傑
    明公司之建議及開源公司之同意，而以不計價方式收受開源
    公司施作高程有偏差之管段等情，洵非無據，自不得以水工
    處已收受BF10管段使用迄今，遽認該管段業經水工處核可驗
    收。
  (四)基上事證，開源公司所施作之BF10管段違反契約之約定，開
    源公司未修改該BF10管段至符合契約品質要求，或將該BF10
    管段修改至符合水理功能，自不符合投標說明第3 條第1 項
    第2 款第2 目之約定，水工處因而未核可以扣減50% 金額之
    方式辦理驗收，並無不合，開源公司據而請求水工處給付
    675 萬2585. 41元，即無理由。至開源公司另主張：BF10管
    段係地下進行工程，水工處已依其事先通知而到場監督，且
    系爭契約第13條第7 項約定伊所使用機具設備應經水工處檢
    查，第17條第4 項第1 款約定伊使用之機具設備與規定不符
    ，伊應即拆除，BF10管段既發生高程偏差，水工處自有未盡
    監督之疏失云云。惟水工處否認其對系爭工程施作不符品質
    部分，有未盡監督之情事。且本件BF10管段由開源公司承攬
    施作，開源公司應本其專業技術依約定品質完成工作。又依
    開源公司出具之推進管段施工應變計畫書（一審卷(一)101 頁
    ）記載：造成高程偏差主因係雷射隧道儀有水準管軸與雷射
    照準軸之誤差，致使使用期間照準雷射光點皆在推進機照準
    板中間等情，可見開源公司施作BF10管段發生高程偏差係因
    施工儀器所導致，顯與水工處派員到場監督無關。另開源公
    司未能舉證證明其所使用之雷射隧道儀有水準管軸與雷射照
    準軸之誤差，與水工處之檢查有關，自不能因系爭契約就開
    源公司所使用之機具約定由水工處檢驗，即得免除開源公司
    就BF10管段依約應施作符合契約品質之責任。
  (五)開源公司另依政府採購法第72條第2 項暨同法施行細則第98
    條第2 項規定，主張水工處應減價收受等語。按政府採購法
    第72條第2 項規定「驗收結果與規定不符，而不妨礙安全及
    使用需求，亦無減少通常效用或契約預定效用，經機關檢討
    不必拆換或拆換確有困難者，得於必要時減價收受。」係規
    定於第5 章關於驗收之章節，於契約未特別約定時，法律就
    驗收所作之準據規定，同法施行細則第98條第2 項係就本法
    第72條第2 項辦理減價收受，規定其減價計算方式，依契約
    定。本件系爭契約就本工程各段管線之估驗計價，於標說明
    第3 條第1 項第2 款有特別約定，說明第3 條第1 項第2 款
    有特別約定，應適用該款約定。且開源公司所施作之BF10管
    段，不符合投標說明第3 條第1 項第2 款第2 目之約定，其
    上游管段如不提高，將會導致逆流，經水工處另行發包施作
    調整該管段上游次幹管及本工程範圍外相關污水系統原設計
    規劃之高程，始符合水理功能，已如前述，是開源公司所施
    作之該BF10管段並非不妨礙使用需求，且未達契約預定效用
    ，自亦與政府採購法第72條第2 項規定得減價收受之要件不
    符，開源公司上開主張，要非足取。
  (六)前開關於BF10管段施作結果高程偏差，扣減工程款後之請求
    ，若無理由，水工處毋庸給付開源公司BF10管段其他費用85
    萬8094.93 元，為兩造所不爭，則開源公司就BF10管段施作
    結果高程偏差，扣減工程款後之請求，既無理由，開源公司
    另請求水工處應給付BF10管段其他費用85萬8094.93 元，自
    無理由。
八、關於開源公司就變更設計部份請求保險費8萬9609元部分：
  (一)變更設計增加之工程金額為何？
  1.開源公司主張第2 次變更設計增加之工程金額為1640萬6985
    元乙節，已據其提出變更設計追加預算書1 紙（一審卷(一)22
    7 頁）為證。且依水工處製作之決算明細表（一審卷(一)120
    頁）記載：第2 次變更後契約金額為1 億5411萬6270元，第
    1 次變更後契約金額為1 億3770萬9285元，顯見第2 次變更
    後增加金額為1640萬6985元（000000000-000000000=000000
    00），開源公司主張第2 次變更設計增加之工程費為1640萬
    6985元，堪信屬實。
  2.至水工處主張變更設計增加之工程費為727 萬4744元云云，
    無非以上開決算明細表所列原發包工程費1 億3045萬7143元
    ，應扣除原合約保險費71萬0880元、包商利潤474 萬4486.2
    3 元及包商管理費474 萬4486.22 元等費用後，為1 億2025
    萬7291元；第3 次變更後發包工程費1 億3844萬3400元，應
    扣除變更後保險費84萬8542元、包商利潤503 萬1328.27 元
    及包商管理費503 萬1495.19 元等費用後，為1 億2753萬20
    35元，故變更後增加之工程費應為727 萬4744元（00000000
    0-000000000=0000000） 等情，為其論據。惟查開源公司請
    求之保險費係關於第2 次變更設計增加之保險費，與第3 次
    變更設計無關，為水工處所自承（一審卷(二)23頁），是水工
    處主張以第3 次變更後之發包工程費金額計算，已有未合。
    且開源公司因承攬系爭工程而向東泰產物保險股份有限公司
    （嗣更名為國泰世紀產物保險股份有限公司，下稱國泰公司
    ）投保營造綜合保險，保險金額包括原工程金額1 億3698萬
    元及開源公司另加保之拆除清理費200 萬元，保險費核算為
    71萬0880元等情，業經證人即國泰公司承辦人員乙○○到庭
    證實（一審卷(二)20頁），並有營造綜合保險單在卷可稽（一
    審卷(一)217 頁）。又依上開決算書所載，原工程金額1 億36
    98萬元係包括保險費、包商利潤、包商管理費，而水工處對
    於保險公司上開保險單未提出異議，並臚列於決算明細表，
    堪認計算保險費之原工程金額1 億3698萬元係包括保險費、
    包商利潤、包商管理費各項無訛。水工處抗辯計算第2 次變
    更設計增加保險費之工程金額，應扣除保險費、包商利潤、
    包商管理費云云，自屬無據。
  (二)因變更設計致延長工期、增加工程金額所增加保險費計算方
    式為何？
  1.按保險說明第1 條第1 項約定：本工程所列營造綜合保險費
    一項，承攬廠商應於投標前詳查工地四周情形、工程概況及
    本身之能力，「依保險公司規章計列」，上項保險包括營造
    工程財物損失險、營造工程第三人意外責任險、鄰屋倒塌及
    龜裂責任險等（本院卷(二)18 -1 、2 、3 頁）。開源公司主
    張變更後增加之保險費係依增加之工程費及增加之保險期間
    計算，業據提出國泰公司營造綜合保險批單1 紙（一審卷25
    頁，下稱系爭保險批單）為證。參酌證人乙○○證稱：工期
    延長及工程款增加之保險費係根據工期延長之期間與工程款
    增加之金額計算。但保險費之計算係包括風險（營造工程財
    物損失、第三人意外責任、鄰屋倒塌及龜裂責任）之評估及
    費率之計算，且工程金額與工程期間均會影響保險費之計算
    ，保險公司不能單純將原契約保險費71萬0880元分成工期及
    工程款之保險費來計算增加工期及工程款之保險費。本件原
    保險期間自90年7 月9 日到92年3 月31日止，因工程變更設
    計，工期延展，保險期間延至92年7 月31日，共122 天，原
    保險期間為630 天，故按630 天之保險費71萬0880元比例，
    計算工期延展122 天之保險費為13萬7662元。另關於變更設
    計增加工程款保額之保險費，因開源公司稱增加工程款之金
    額為1640萬9610元，增加工程款之保額即為1 億5538萬9610
    元（含1 億3898萬元及1640萬9610元）。因保險期間延長，
    但全部工程尚未完工，故計算變更設計保額之保險費，係將
    原工程契約保額及變更設計增加保額之總合作為分母，變更
    設計增加之保額作為分子，乘上整個工期包括原來工期及增
    加工期之保險費84萬8542元計算，此部分保險費應收取8 萬
    960 9 元。以上延長保期及增加保額之保險費合計為22萬72
    71元，國泰公司營造綜合保險批單所載8 萬5924元是8 萬96
    09元之誤載，另關於變更設計保額之計算式，批單上漏載括
    弧，計算式應該是00000000÷（000000000 ＋00000000）×
    （710880元＋137662）=89609（89608.58多的四捨五入）等
    語（一審卷(二)19至20頁、本院卷(二)29至30頁）。從而，前揭
    保險說明第1 條第1 項既約定保險費之計算依承保之保險公
    司規章計列，則開源公司主張依國泰公司之計算方式，即依
    保險期間與工程款分別計算保險費，自無不合。水工處主張
    應依保險期間與工程款各50﹪比例計算保險費云云，尚屬無
    據。
  2.又第2 次變更設計後之金額為1640萬6985元，當時開源公司
    提供給國泰公司之變更後增加工程款為1640萬9610元係誤算
    乙節，為開源公司所自承（一審卷(二)20頁）。是本件變更設
    計增加工程款之保險費，依前揭計算式計算結果，應為8959
    6 元〔00000000÷（000000000 ＋00000000）×（710880＋
    137662）=89596，元以下四捨五入〕，加計工期延長增加之
    保險費13萬7662元，是因變更設計增加之保險費合計為22萬
    7258元（89596+137762=227258） 。經扣除水工處已支付之
    13萬7662元後，開源公司請求水工處給付增加之保險費8959
    6 元，自屬有據。
九、關於水工處以Ｋ幹線截污工程逾期，應罰違約金38萬8888元
    而扣減工程款部分：
  (一)水工處主張開源公司未依約積極施作，其中機電及土建工程
    原約定應於90年11月30日完工，開源公司遲至90年12月31日
    始完工，逾期21天，依約應罰款1 萬3888元；橡皮壩工程原
    展延至90年12月底完成，開源公司遲至91年4 月28日始完工
    ，逾期78天，依約應罰款37萬5000元，合計逾期罰款38萬88
    88元等語，為開源公司所否認，本院就兩造之攻防判斷如次
    。
  (二)機電及土建工程部分：
  1.查Ｋ幹線截污工程（含橡皮壩、控制室及截流管等土建、機
    電等工程），應於90年11月30日前限時完成可供通水操作，
    若有逾期，則每日罰款5000元，最高罰款金額為系爭工程結
    算總價10分之1 乙節，固為投標說明第2 條第5 項所明定。
    惟兩造會同傑明公司於90年10月8 日會勘時，傑明公司表示
    Ｋ幹線工程截流管管徑全部須由600mm 調整為800mm ，經傑
    明公司之建議，Ｋ幹線截污工程期限乃延展至90年12月31日
    ，為兩造所不爭，堪予信實。且Ｋ幹線截污工程係包含橡皮
    壩、控制室及截流管等土建、機電等工程，亦為系爭工程契
    約之投標須知補充說明二、施工條件5.所明定（一審卷19頁
    ），水工處雖主張橡皮壩、土建、機電可以分別施作，其中
    橡皮霸工程因與截流管徑變更設計有關係而展延至90年12月
    31日完成，機電及土建部分並無變更設計，仍應依約於90年
    11月30日完工。惟證人即傑明公司前主任林奕新到庭證稱：
    Ｋ幹線截污工程包括橡皮壩工程、機電土建工程及截流推進
    管段工程，機電工程是控制橡皮壩倒伏工程，土建工程是機
    電控制室工程，橡皮壩是將水攔住後，使水流向他處，係攔
    截作用工程，截流推進管段是供污水流經的管段等語（一審
    卷(一)267 頁）。復參以水工處自承橡皮壩與控制室、機電基
    本上是一體，控制室係土建，裡面有機電工程等語（本院卷
    (二)41頁），可見橡皮壩工程、機電土建工程、橡皮壩工程及
    截流推進管段工程，均係Ｋ幹線截污工程之一部分，彼此間
    息息相關，均係達成截污功能不可或缺之工程。且兩造於90
    年10月8 日會勘時，約定Ｋ幹線截污工程期限延展至90年12
    月31日，並未排除土建、機電等工程，是兩造約定Ｋ幹線截
    污工程期限延展至90年12月31日，自應包括橡皮壩、控制室
    及截流管等土建、機電等工程在內。水工處引用傑明公司90
    年12月17日90傑（高）字第738 號函記載：「橡皮壩控制室
    及機電部分仍應於契約規定期限內完成（即90年11月30日）
    」等語，即有未合。綜上，兩造約定機電及土建工程之完工
    日期為90年12月31日，堪予認定。
  2.開源公司於90年12月31日完成機電工程及土建工程乙節，為
    兩造所不爭，又機電及土建工程約定完工日期為90年12月31
    日，已如前述。足見開源公司完成機電工程、土建工程，並
    未逾期。從而水工處主張此部分工程逾期21天，依約應罰款
    1 萬3888元，自屬無據。
  (三)橡皮壩工程部分：
  1.查橡皮壩工程於91年4 月28日完工乙節，業據證人即傑明公
    司之技術經理辜中欽、傑明公司之工程師楊萬達到庭證述無
    訛（一審卷(一)300 、302 頁），堪可認定。開源公司雖提出
    91年3 月8 日監工日報表記載：管線工程漏水試驗，主張橡
    皮壩工程已經完工，惟依91年3 月8 日監工日報表另載明「
    Ｋ幹線截流管工程部分完工」（一審卷(一)231 頁），足見橡
    皮壩工程於91年3 月8 日尚未全部完工。至開源公司另提出
    其於91年3 月11日致函水工處表明其於91年3 月8 日已完成
    Ｋ幹線截污工程暨檢送試運轉及教育訓練計畫，係開源公司
    所製作之函件及資料，不能證明橡皮壩工程於91年3 月8 日
    已完工。
  2.開源公司主張其於90年8 月28日、90年9 月2 日函請設計監
    造單位傑明公司同意就Ｋ幹線截污工程先行施工，未獲准許
    乙節，固據提出90年8 月28日函、90年9 月3 日函（一審卷
    (一)26、27頁）為證，惟依施工說明1.3 約定，開源公司應於
    開工後45日曆天內完成施工計畫書交由水工處審查核可後，
    方得施工（一審卷(一)183 頁）。但因開源公司所提出之施工
    計畫書關於圍堰施工排水計畫不符合規定，經監造單位傑明
    公司審查後認不符工程契約要求，於90年8 月28日函請開源
    公司修正後，另行提送；及於90年9 月3 日函請開源公司修
    正，儘速重新提送以利工程進行，有各該函文在卷可按（一
    審卷(一)189 、190 頁），顯見開源公司所提函請准予動工未
    獲允准，係屬可歸責於開源公司未依約履行所致，並非可歸
    責於水工處。開源公司主張係因監造單位美商傑明公司設計
    錯誤，為變更設計始不同意其先行動工云云，不足採信。
  3.開源公司主張傑明公司之Ｋ幹線截流管管徑變更設計圖遲至
    91年3 月5 日始完成，伊未有變更設計圖，無法於90年12月
    31日完成等語，水工處則辯以：Ｋ幹線截污工程之變更設計
    僅將截流管管徑擴大，其作業及路線未變更，90年10月8 日
    會勘後，開源公司即可施工等語。經查兩造於90年10月8 日
    會勘時，傑明公司除表示需調整截流管徑外，並稱Ｋ幹線敦
    煌路以北改走河堤路，有前述會勘紀錄可稽，則開源公司主
    張其於變更設計完成前，無從據以施工，洵非無據，水工處
    上開主張，自不足採。復參之兩造於90年10月8 日會勘時，
    因變更設計，將完工期限自90年11月30日延長至90年12月31
    日乙節以觀，堪認變更設計之工程自變更設計完成後所需施
    工期限約為1 個月。從而，自91年3 月5 日變更設計完成後
    ，開源公司至遲應於91年4 月4 日完成橡皮霸工程，然開源
    公司卻遲至91年4 月28日始完成橡皮壩工程，堪認此部分遲
    延完工日數為24日，是水工處依投標說明第2 條第5 項約定
    請求開源公司給付違約金，自屬有據。
  4.又約定之違約金是否過高，乃為事實問題，應由債務人就此
    利己事實主張及證明（最高法院70年度台上字第4655號判決
    意旨參照）。開源公司雖主張投標說明第2條第5項約定每日
    罰款5000元過高，然未舉證證明約定之違約金額有何過高情
    事。參諸開源公司同意以每日5000元計算逾期罰款，並約定
    最高罰款金額為系爭工程結算總價10分之1 ，應已審酌其履
    約之意願、經濟能力、違約時水工處所受損害程度等主、客
    觀因素，是水工處請求開源公司以每日5000元支付違約金，
    並無過高之情形。從而，開源公司關於橡皮壩工程遲延完工
    之日數既為24日，水工處得自工程款扣除之罰款金額僅為12
    萬元。
  (四)至水工處以開源公司已在竣工計價單上蓋章確認，伊自得由
    工程款中扣除罰款38萬8888元，固據提出竣工計價單（一審
    卷(一)39頁）為證，然竣工計價單係由水工處製作，而開源公
    司蓋章僅係確認「本單所計價款已核對無訛」，尚難遽認開
    源公司對於該竣工計價單所載扣款金額已無爭議，水工處上
    開所辯，自不足取。從而，開源公司得請求水工處返還溢扣
    之工程款為26萬8888元（000000-000000=268888）。
十、關於水工處以系爭工程逾期1 日而扣減工程款14萬4878元部
    分：
  (一)查系爭工程約定工期441 日，開源公司於90年7 月9 日申報
    開工，於92年8 月7 日申報竣工，施工期間計442 日，固較
    系爭契約所定工期（含水工處同意展延101 日）441 日多出
    1 日。惟查水工處如不辦理變更程序，依開源公司施工情形
    ，可於92年7 月3 日申報竣工，業經證人辜中欽到庭證實，
    復為水工處所不爭（一審卷(一)301 頁）。而開源公司於92年
    8 月6 日申報復工迄至92年8 月7 日申報竣工期間，並未再
    施工，亦為水工處所自承（一審卷(二)卷23-1頁），足認開源
    公司申報復工日，實質上即等同竣工日。從而，開源公司完
    工日期實質上既未逾期，自不負遲延責任。況縱有逾期完工
    1 日，亦屬水工處要求開源公司先申報停工所致，自不可歸
    責於開源公司。從而，水工處以開源公司逾期1 日，依系爭
    契約第19條約定，自工程款扣款14萬4878元，自不可採。
  (二)至水工處雖辯稱：開源公司已於竣工計價單上蓋章確認，伊
    自得由工程款中扣除罰款14萬4878元云云。惟竣工計價單係
    由水工處所製作，開源公司蓋章僅係確認「本單所計價款已
    核對無訛」，尚難遽認開源公司對該竣工計價單所載扣款項
    目及金額已無爭議，自不得以竣工計價單之記載，資為水工
    處有利之認定。從而，開源公司請求水工處返還溢扣之工程
    款14萬4878元，即屬有據。
十一、關於開源公司以Ｋ幹線截流管徑線變更設計，依民法第227
    條之2 規定，請求161 萬547.29元部分：
    按民法第227 條之2 所謂情事變更，非當時所得預料，而依
    其原有效因顯失公平者，係指情事劇變，非契約成立當時所
    得預料，依一般觀念，認為如依其原有效果顯然有失公平者
    而言。開源公司主張水工處於90年10月8 日會勘時，就系爭
    工程之Ｋ幹線敦煌路以北變更改走河堤路，管徑由600mm改
    為800mm ，敦煌路以南維持原路線，管徑提高調整為800mm
    ，BJOIN114管線改由開源公司承作，路線384 米長等事實，
    為水工處所不爭，固堪認定。惟查系爭契約第8 條第1 項第
    1 款、第2 款規定：本工程因事實需要，水工處有隨時通知
    原告依照變更設計施作之權，開源公司不得異議。但變更設
    計內容，如非完成工程所必要，且工程增加數量達原契約工
    程數量30﹪以上者，開源公司得予拒絕。開源公司決定後，
    應於水工處通知日起30日內以書面函復水工處，逾期，則依
    水工處之規定辦理，變更設計後各工程項目依下列方式辦理
    結算：(一)本契約有工程項目者，增減數量以本契約各該項目
    之單價計算。(二)新增工程項目者，增加數量以雙方議定之單
    價計算。則不論依開源公司所稱Ｋ幹線截污工程變更設計，
    係屬新增工程項目，或依水工處所稱，系爭工程之管線，原
    即有600mm 及800mm 數種管徑之分，應以約定單價來結算，
    兩造既在系爭契約就工程變更設計及變更設計後各工程項目
    之結算，約定有處理方式，水工處前揭變更設計之事實，自
    不屬「情事遽變，非契約成立當時所得預料」之情形，揆諸
    前揭說明，自不適用情事變更原則。開源公司另以此部分變
    更設計應係出於傑明公司之設計誤判，但未舉證以實其說，
    其執而主張有情事變更原則之適用，亦非可採。況水工處已
    依系爭契約第8 條第1 項第1 款約定，就變更工程，依系爭
    契約約定之單價、數量計算金額，給付予開源公司乙節，亦
    為兩造所不爭，堪信屬實。從而，開源公司依民法第227 條
    之2規 定，請求水工處給付161 萬0547.29 元，洵屬無據。
十二、綜上所述，開源公司請求水工處給付，其請求之金額在50萬
    3362元（89596+268888+144878=503362）及自起訴狀繕本送
    達翌日即93年8 月17日起至清償日止，按年息5 ﹪計算之利
    息範圍內，即屬正當，應予准許。逾此範圍之請求，即非正
    當，不應准許。原審就上開應准許部分，判決水工處敗訴，
    並為附條件准、免假執行之宣告，核無違誤；就上開不應准
    許部分，判決開源公司敗訴，亦無不合，兩造上訴各指摘原
    判不利於己部分不當，求予廢棄，非有理由，應予駁回。兩
    造其餘攻防及所舉證據，於判決結果不生影響，毋再逐一論
    述，附此敘明。
十三、據上論結，本件兩造之上訴均為無理由，依民事訴訟法第44
    9 條第1 項、第78條，判決如主文。
中    華    民    國    97    年    7     月    30    日
                            民事第六庭
                                審判長法官  許明進
                                法      官  張明振
                                法      官  徐文祥
以上正本證明與原本無異。
本件高雄市政府工務局下水道工程處不得上訴。
開源營造股份有限公司如對本判決上訴，須於判決送達後20日內
向本院提出上訴狀，其未表明上訴理由者，應於上訴後20日內向
本院提出上訴理由書（均須按他造當事人之人數附繕本）。上訴
時應提出委任律師或具有律師資格之人之委任狀，並依附註條文
規定辦理。
中    華    民    國    97    年    8     月    5    日
                                書  記  官  呂素珍
附註：
民事訴訟法第466 條之1 ：
對於第二審判決上訴，上訴人應委任律師為訴訟代理人，但上訴
人或其法定代理人具有律師資格者，不在此限。
上訴人之配偶、三親等內之血親、二親等內之姻親，或上訴人為
法人、中央或地方機關時，其所屬專任人員具有律師資格並經法
院認適當者，亦得為第三審訴訟代理人。
第1 項但書及第2 項情形，應於提起上訴或委任時釋明之。


司法院資訊處製作；財團法人民間司法改革基金會備份。
